臺灣板橋地方法院民事判決　　　　　　　95年度保險字第13號
原　　　告　庚○○
　　　　　　　　　　　　號之1.
　　　　　　己○○
兼前列二人共同
法定代理人　甲○○
前列三人共同
訴訟代理人　梁淑華律師
複訴訟代理　黃尹貞律師
被　　　告　安泰人壽保險股份有限公司
法定代理人　丁○
訴訟代理人　辛○○
　　　　　　乙○○
　　　　　　戊○○
　　　　　　丙○○
上列當事人間請求給付保險金事件，經本院於民國96年10月9 日
言詞辯論終結，判決如下：
    主  文
被告應給付原告新台幣參佰貳拾萬貳仟陸佰玖拾伍元及自民國九
十五年三月二十九日起至清償日止，按週年利率百分之十計算之
利息。
原告其餘之訴駁回。
訴訟費用由被告負擔。
本判決於原告以新台幣壹佰零柒萬元供擔保後，得假執行。但被
告如於假執行程序實施前以新台幣參佰貳拾萬貳仟陸佰玖拾伍元
為原告預供擔保後，得免為假執行。
原告其餘假執行之聲請駁回。
     事實及理由
一、原告起訴主張：
    (一)被保險人即訴外人潘永順乃原告甲○○之配偶、原告庚○
      ○、己○○之父，前於民國84年7 月6 日與被告簽訂安泰
      分紅終身壽險契約（保單號碼：Ｚ000000000-00） ，保險
      金額為新台幣（下同）60萬元，並另附加特約投保意外身
      故及殘廢保險金額300 萬元、意外傷害醫療保險金（一般
      型）10萬元，且約定身故保險金之受益人為原告3 人，該
      契約於84年7 月6 日生效。嗣因潘永順投保滿5 週年，遂
      於94年6 月28日向被告申請免核保增額20﹪，並經被告於
      批註單核准自94年7 月6 日起，將安泰分紅終身壽險契約
      保險金額提高為72萬元、意外身故及殘廢保險金額提高為
      320 萬元、意外傷害醫療保險金（一般型）提高為
      105,952 元。
    (二)於保險期間內之95年3 月1 日，原告甲○○於23時左右下
      班返家時，發現潘永順在台北縣板橋市○○里○○路174
      巷29號之1 住處客廳，仰躺倒地，頭部著地朝門口，口鼻
      並流有白沫已不醒人事，身體另有多處深層外傷仍在不斷
      流血，客廳並留有多處血漬，遂緊急通報119 處理，經台
      北縣消防局清水分隊於23時10分出動救護車將潘永順送往
      亞東紀念醫院（下稱亞東醫院）急診，並由台北縣警察局
      板橋分局信義派出所員警至住處現場拍照存證。潘永順於
      95年3 月1 日送亞東醫院急診，95年3 月2 日入住加護病
      房，體檢後發現身體受有多處擦傷及頭部外傷，經診斷發
      現，潘永順因腦內出血併室內出血及蜘蛛網膜下出血並昏
      迷，顱內出血嚴重，恐難醒轉，昏迷指數僅3 ，無法開刀
      急救，醫院遂發出病危通知，由家屬辦理出院手續，結清
      醫療費用及救護車費用後，將潘永順送回花蓮玉里老家。
      後潘永順不幸於當日19時50分身故，並報經臺灣花蓮地方
      法院檢察署（下簡稱花蓮地檢署）檢察官督同法醫師相驗
      ，並拍照存證，而依相驗屍體證明書所載，潘永順之死亡
      方式為：意外，死亡原因為「1.直接引起死亡之原因：
      甲、顱內出血。直接引起上述死亡之疾病或傷害：乙、（
      甲之原因）頭部外傷」。
    (三)原告甲○○於潘永順死亡後，發現潘永順平日所騎乘之機
      車右側毀損嚴重，顯係摔倒或遭撞擊之車禍所致，復對照
      潘永順於寒冷、已穿著厚重衣物保護之身體上，亦在右側
      發現受有多處不明外傷，且傷口深層並持續流血，故推認
      潘永順生前應曾摔車或發生車禍，並於返家後昏倒撞地不
      醒人事，然因原告等無法判定潘永順究係因那次意外致死
      ，遂於95年3 月13日依系爭保險契約約定，附上潘永順之
      相驗屍體證明書、醫院診斷證明書、頭部電腦斷層掃瞄CT
      片、潘永順受傷照片及機車破損照片等予被告供核，以申
      請給付附加之意外傷害保險身故保險金320 萬元及意外傷
      害醫療保險金26,245元；詎被告竟自行空言臆測：「…依
      亞東醫院腦部電腦斷層掃瞄報告顯示，顱骨並無骨折或外
      傷痕跡，此次顱內出血並非外來突發的意外事故所造成…
      ，非屬保障範圍。…。」云云為由，拒絕理賠，另按潘永
      順所投保之壽險部分，被告已依約給付保險金72萬元予原
      告，原告不得已始提起本件訴訟。
    (四)按「傷害保險人於被保險人遭受意外傷害及其所致…死亡
      時，負給付保險金額之責。前項意外傷害，指非由疾病引
      起之外來突發事故所致者。」保險法第131 條定有明文；
      又依意外傷害保險身故保險附約第2 條：「被保險人於本
      契約有效期間內，因遭受意外傷害事故，致身體蒙受傷害
      而致…或死亡時，依照本契約的約定，給付保險金。前項
      所稱意外傷害事故，指非由疾病引起之外來突發事故。」
      亦為相類之約定。次按人之傷亡或死亡之原因，其一來自
      內在原因，另一則為外在事故（意外事故）。內在原因所
      致之傷害或死亡，係指被保險人因罹犯疾病、細菌感染、
      器官老化衰竭等身體內部因素所致之傷害或死亡；至外來
      事故（意外事故），則係指內在原因以外之一切事故而言
      ，其事故之發生為外來性、偶然性，而不可預見，除保險
      契約另有特約不保之事項外，意外事故均屬意外傷害保險
      所承保之範圍。有最高法院93年台上字第2468號判決可參
      。又所謂意外傷害，係指非由疾病引起之外來突發事故所
      致者，其因天災或人為因素，則在所不問，亦有臺灣高等
      法院花蓮分院94年度保險上字第41號判決可稽。經查，
      1.潘永順於身故前之身體狀況良好並無不適症狀，亦無腦
        部、血管病史，有亞東醫院出院病歷摘要及譯文附卷可
        稽。而依花蓮地檢署相驗屍體證明書所載，潘永順之死
        亡方式為：意外、死亡原因為「1.直接引起死亡之原因
        ：甲、顱內出血，直接引起上述死亡之疾病或傷害：乙
        、（甲之原因）頭部外傷」，是潘永順之死因自非「自
        發性」顱內出血，此其一；又參諸潘永順仰倒之客廳地
        面平坦無突出物、倒地位置空廣，有照片附卷可稽，卻
        仍於已穿著厚重衣物保護之身體上，發現受有多處不明
        外傷，傷口深層並持續流血，亦有診斷證明書及照片附
        卷可參，且潘永順既係仰躺倒地，為何右「前」小腿、
        右「前」腳背均有大面積傷口？又為何「右大拇指指甲
        」遭翻起連皮併脫落？此其二；再對照潘永順身體外傷
        及機車破損處「均在右側」可推知潘永順生前必曾於騎
        乘機車摔傷或遭撞傷，而因潘永順騎乘機車時有戴安全
        帽，故車禍時撞擊頭部之外力經安全帽吸收，僅致頭部
        外傷、顱內出血，而未造成顱骨破裂或骨折亦不違經驗
        及論理法則，此其三。又縱令潘永順非因車禍意外致死
        ，然因潘永順既係昏迷仰倒於客廳地上，依經驗及論理
        法則，頭部必然重擊地面，附參諸潘永順頭部受有外傷
        之診斷及相驗證明，何以被告能確定潘永順之顱內出血
        並非在家跌倒之外來突發的意外事故所造成，此其四。
        是綜觀潘永順之病歷摘要、診斷證明書、CT片、相驗證
        明書、所有照片內容等直接、間接及情況證據，顯見潘
        永順之傷害不論係因車禍或在家跌倒，均係由外來突發
        事故所致，符合前揭法文、約定及判決意旨之「意外傷
        害」定義，復參諸潘永順於送醫後未滿21個小時即宣告
        死亡之事實及相驗證書內容，足證潘永順所受意外傷害
        與死亡結果間，具有相當因果關係，故潘永順確為意外
        身故，因此被告拒絕理賠顯屬無據。
      2.據台北榮總一般神經外科主任陳敏雄醫師、台北榮總神
        經醫學中心主治醫師劉康度及台北榮總神經外科專科護
        理師劉淑惠聯名發表之醫學文章，已明載「頭部外傷顧
        名思義是頭部受到外力直接或間接作用所造成的一種傷
        害，可從頭皮撕裂傷到顱骨骨折、顱內出血、腦挫傷等
        。…而車禍所造成的頭部傷害是導致意外傷害死亡居高
        不下之主因。…。」「臨床檢查：…外傷性顱內出血可
        能發生於頭部外表沒有傷痕的病人。…。」，是被告未
        綜合判斷原告所有檢附申請之證據。亦未經其他專業機
        構或人士鑑定，即空言主張依亞東醫院腦部電腦斷層掃
        瞄報告顯示，顱骨並無骨折或外傷痕跡，即遽予自行臆
        測潘永順之顱內出血並非外來突發的意外事故所造成云
        云，自屬無稽。又顱內出血之原因包含搖晃、撞擊等，
        與「顱骨有無骨折或外傷痕跡」並無必然關係，且不論
        潘永順究係因生前車禍頭部外傷致顱內出血死亡，抑或
        係因於家中跌倒撞傷頭部致顱內出血死亡，均屬意外身
        故，故被告以前述無稽之談推諉而不為理賠，顯無理由
        。
    (五)按「保險人應於要保人或被保險人交其證明文件後，於約
      定期限內給付賠償金額。無約定期限者，應於接到通知後
      15日內給付之。保險人因可歸責於自己之事由致未在前項
      規定期限內為給付者，應給付遲延利息年利1 分。」保險
      法第34條定有明文。次按「本保險單條款、附著之要保書
      、批註及其他約定書，均為本保險契約（以下簡稱本契約
      ）的構成部分。」有系爭保險附約一第1 條第1 項及潘永
      順與被告訂約時之安泰意外傷殘保險傷害醫療保險金附約
      條款（給付項目：意外傷害醫療給付）第1 條第1 項之約
      定；又「被保險人於本契約有效期間內遭受第2 條約定的
      意外傷害事故，自意外傷害事故發生之日起180 日以內死
      亡者，本公司按保險金額給付身故保險金。」「被保險人
      於本契約有效期間內遭受第2 條約定的意外傷害事故時，
      …受益人應於知悉意外傷害事故發生後10日內將事故狀況
      及被保險人的傷害程度，通知本公司。並於通知後儘速檢
      具所需文件向本公司申請給付保險金。本公司應於收齊前
      項文件後15日內給付之。逾期本公司應案年利1 分加計利
      息給付。…。」亦有系爭意外傷害保險身故保險附約第4
      條及第14條約定可參。再按「被保險人於本附約有效期間
      內遭受主契約保單條款第2 條約定的意外傷害事故，自意
      外傷害事故發生之日起180 日以內，經登記合格的醫院或
      診所治療者，本公司就其實際醫療費用，超過之社會保險
      給付部分，給付『實支實付傷害醫療保金』。「被保險人
      於本附約有效期間內遭受第2 條約定的意外傷害事故時，
      …受益人應於知悉意外傷害事故發生後10日內將事故狀況
      及被保險人的傷害程度，通知本公司。並於通知後儘速檢
      具所需文件向本公司申請給付保險金。本公司應於收齊前
      項文件後15日內給付之。逾期本公司應按年利1 分加計利
      息給付。…。」亦有系爭意外傷害醫療保險附約第2 條第
      1 項及第12條約定可參。經查，被告已於批註單核准潘永
      順自94年7 月6 日起，將意外身故保險金額提高為320 萬
      元、意外傷害醫療保險金額提高為105,952 元，則依系爭
      保險契約附約一、二第1 條第1 項之約定，自已成為保險
      契約內容之一部，被告應受拘束；次查，潘永順乃意外事
      故就醫，嗣並因意外事故導致死亡已如前述，則原告既於
      95年3 月13日依約向被告申請給付附加之意外傷害保險身
      故及醫療保險金共322 萬6,245 元，並經被告受理，被告
      即應依約給付，然被告竟無理由拒絕理賠已如前述，且迄
      今已歷3 月餘，猶未給付賠償金額，顯有可歸責事由，自
      應依系爭保險附約一、二之前揭約定，給付3,202,895 元
      ，及自95年3 月29日起至清償日止，按年利1 分加計遲延
      利息。並聲明：(一)被告應給付原告3,202,895 元，及自95
      年3 月29日起，按年利1 分計算之利息。(二)原告願供擔保
      ，請准予宣告假執行。
二、被告則抗辯：
    (一)原告所主張潘永順因顱內出血身故，核與系爭意外傷害保
      險附約條款所約定意外傷害身故及醫療保險金給付條件不
      符，起訴請求被告給付系爭身故及醫療保險金，顯無理由
      ：
      依系爭意外傷害身故保險附約條款第2 章第1 條約定「被
      保險人於本附約有效期間內，因遭遇外來突發之意外事故
      ，致其身體蒙受傷害，並以此傷害為直接原因，自傷害之
      日起180 天內死亡者，本公司按保險金額給付保險金。」
      、第3 條第1 項約定「被保險人於本附約有效期間內，因
      遭遇外來突發之意外事故，致其身體蒙受傷害，並以此傷
      害為直接原因，經醫院或診所治療者，本公司就其必須且
      合理的實際醫療費用給付醫療保險金。」。是原告主張被
      告應給付意外傷害身故及醫療保險金，依據前開契約條款
      之約定及舉證責任分配原則，自應就其權利發生事實即潘
      永順之身故及醫療確係直接且單獨導因於外來突發意外傷
      害事故負舉證責任。近來最高法院92年度台上字第1353號
      、92年度台上字第1158號、91年度台上字第1076號、91年
      台上字第99號、90年台上字第2070號及86年台上字第1551
      號判決，就意外傷害保險中被保險人之遭遇外來突發事故
      ，多認應由保險金受益人負舉證責任。原告以機車毀損照
      片，則必有車禍，故被保險人潘永順之腦內出血即係車禍
      所致，所為推論顯無邏輯可言。復謂潘永順縱非車禍事故
      ，亦係在家中倒地頭部重創，並稱或因滑倒、撞及他物重
      心不穩而不及反應，跌倒重擊頭部罹於昏迷失去知覺，然
      其亦屬臆測之詞，是否果真係毫無反應下直接撞及頭部，
      此涉及是否確為外來突發意外傷害事故，自亦應由原告負
      舉證之責。
      經查，
      1.原告雖稱潘永順係因騎乘機車發生車禍致頭部外傷顱內
        出血死亡，併提出相關機車照片主張因該機車有所損壞
        ，故確有車禍之發生云云。惟查原告自承係於家中發現
        潘永順倒臥客廳，乃送醫急救，是無任何直接證據足供
        證明潘永順確曾遭逢車禍。另關於所謂機車損壞之照片
        ，被告否認原告所言機車之損壞與原告之死亡有任何關
        連，且該損壞情形係於何時發生，如何發生，原告俱未
        能舉證，實無足採。況依照片顯示機車受損程度並非嚴
        重，該受損事故是否足致潘永順死亡，均非無疑。
      2.原告另主張「縱令潘永順非因車禍意外致死，然因潘永
        順既係昏迷仰倒於客廳地上，依經驗及論理法則，頭部
        必然重擊地面，附參諸潘永順頭部受有意傷之診斷及相
        驗證明，何以被告能確定潘永順之顱內出血並非在家跌
        倒之外來突發的意外事故所造成。」云云，顯然原告對
        於潘永順是否確因所謂車禍事故致顱內出血死亡亦有所
        保留，合先敘明。至於原告主張潘永順昏迷仰倒於客廳
        地上，依經驗及論理法則，頭部必然重擊地面之推論，
        正且違反其所謂之經驗及論理法則。蓋苟如原告所推論
        ，潘永順係倒臥客廳地上時，頭部重擊地面致顱內出血
        ，則倒地之前，潘永順必然已先行罹於昏迷，失去知覺
        ，以致未能有效自我防護，始有此頭部重擊地面之可能
        。又設若潘永順倒地之前神智清楚未達昏迷，則其倒地
        之時，基於本能的反應及反射動作，必然會以身體或四
        肢先行自我防護或支撐始行倒地，不致發生如原告所推
        論頭部重擊地面之情形。因此，潘永順若確係在家中倒
        地頭部重擊地面致顱內出血，顯然其倒地當時已罹於昏
        迷狀態，是探究潘永順之死亡原因，即非其倒地之事故
        ，而係倒地前昏迷之原因。原告未遑論此，遽謂潘永順
        頭部重擊地面致顱內出血死亡，尤屬無稽。
      3.依據原告所提出花蓮地檢署出具相驗屍體證明書，潘永
        順死亡原因雖載稱「顱內出血」，引起顱內出血之原因
        為「頭部外傷」。惟查上開相驗，係因潘永順原於亞東
        醫院急救無效後，家屬放棄治療而將其以呼吸器暫時維
        持生命跡象，待將潘永順運回家鄉拔除呼吸器後身故，
        再報請花蓮地檢署檢察官進行相驗。從而花蓮地檢署檢
        察官在未經解剖而僅憑家屬所述潘永順死亡過程所為之
        相驗結果，自難期發現真相，非無再予釐清之必要。且
        原告既推測潘永順係因外力致顱內出血，則其頭部必然
        應有撞擊傷痕，始能支持上開推論。然依相驗卷內法醫
        驗斷書所載「二、局部勘驗頭皮：無故，是潘永順之頭
        皮既無撞擊痕跡，如何能夠推論其顱內出血係因頭部受
        到撞擊所致。次查，法醫驗斷書雖載為「三、論斷直接
        死亡：顱內出血、先行原因：頭部外傷、推定傷害方法
        ：未確認、死亡方式：意外，看似潘永順之顱內出血係
        導因於外力撞擊。然屍體相驗過程中，既已於外觀上先
        行確認潘永順之頭皮並無撞擊痕跡，於未對潘永順之頭
        部進行解剖以確認出血位置，致生無法推定傷害方法之
        情形，則法醫驗斷書是依據何項證據推論潘永順顱內出
        血之先行原因為頭部外傷？更何況，法醫驗斷書既載明
        「推定傷害方法：未確認」，則頭部外傷之先行原因，
        係由何處推論而來，即有難以令人理解之處。是相驗卷
        內之法醫驗斷書及相驗屍體證明書上所為，「意外」之
        推論，其意應指意料之外，核與保險法第131 條第2 項
        所定之「非由疾病引起之外來突發事故所致者」之意外
        傷害事故定義無關。
      4.次依原告所提出亞東醫院出院病歷摘要以及診斷證明所
        載，對於潘永順是何原因致成顱內出血並未判斷，原告
        據此率稱潘永順死亡係因車禍、客廳倒地所致，洵無足
        取。且依亞東醫院出院病歷摘要「出院」診斷欄記載「
        Intracerebral hemorrhage, with intraventricular
        hemorrhage and subarachnoid hemoprrhage with
        comatous status 」（大腦內出血併腦室出血及蛛網膜
        下出血並昏迷狀態），所謂「蛛網膜下出血」區分繼發
        性出血及自發性（或原發性）出血。「繼發性蛛網膜下
        出血，最常見於顱腦外傷後。自發性或原發性蛛網膜下
        出血，通常由於先天性顱內動脈瘤破裂所致。比較少見
        的病因有霉菌性動脈瘤、動脈硬化性動脈瘤、動- 靜脈
        畸形、或出血性疾病等。」又顱內囊性動脈瘤破裂是蛛
        網膜下腔最常見原因，其次是動靜脈畸形。」又「蛛網
        膜下出血，出血發生在蛛網膜下腔，有多種原因，包括
        顱內動脈瘤、血管瘤、頭部損傷、瘤形成和血液病。」
        是潘永順之身故，非無因其自發性顱內出血病因所致之
        可能。
      5.亞東醫院之診斷證明書，前後不一致，難以證明潘永順
        曾經受有頭部外傷：
        依照國內醫學慣例，醫師對住院病患之診斷，皆需載於
        出院病歷摘要之中，以為日後憑證，是病患所罹疾病或
        所受傷勢，皆以出院病歷摘要之記載為準，於出院病歷
        摘要上，有紀錄者則有，未紀錄者則無。由亞東醫院出
        院病歷摘要觀之，該院醫師全未觀察到潘永順受有頭部
        外傷之痕跡，故於95年3 月10日開立診斷證明書載明「
        診斷1.顱內出血2.右肩擦傷壹處，直徑約壹公分3.右下
        肢擦傷，寬約壹公分，長約五公分4. 右 足背擦傷貳處
        ，直徑各約壹公分（以下空白）。原告執上開診斷證明
        書向被告申請系爭意外身故保險金，待被告於95年5 月
        19日以書面向原告說明，潘永順並無頭部外傷，且婉拒
        理賠系爭保險金後，原告竟再次提出亞東醫院於95年6
        月12日重新開立之診斷證明書，其上診斷欄處，除上開
        4 點外，赫然增列「5.疑頭部外傷」，並於處理意見欄
        加記原診斷證明書及病歷中所無之「體檢查發現多處擦
        傷，及頭部外傷」等語。足證亞東醫院前後兩次診斷證
        明書，確有明顯矛盾之處，故亞東醫院第二次開立之診
        斷證明書，顯有為滿足原告請求而開具之虞，實不足為
        潘永順受有頭部外傷之證明。是潘永順是否受有頭部外
        傷，仍應以出院病歷摘要之記錄及病歷（即未受頭部外
        傷）為準。
      6.依亞東醫院之電腦斷層掃瞄結果，潘永順之顱內出血應
        係自身疾病所致，核與意外傷害事故無關：
        (1)依牛津大學出版社出版之默克診療手冊「顱內出血可
          進入腦組織內，硬腦膜外、硬腦膜下或蛛網膜下空隙
          ，或者同時進入上述兩個或更多的部位。硬腦膜外或
          硬腦膜下出血常見於顱腦外傷之後，將在以後第124
          節中討論」、「第124 節頭顱與脊柱外傷、頭顱外傷
          的併發症、嚴重的頭顱外傷常發生急性硬腦膜下或腦
          內出血」，及麥格羅希爾出版社出版之哈里遜內科學
          「顱內囊性動脈瘤破裂是蛛網膜下腔出血最常見的原
          因，其次是動靜脈畸形」所載，可知顱內出血之部位
          ，可以大致反應出，顱內出血之原因，究竟為疾病造
          成還是外力所致。
        (2)查頭部受外力撞擊時，首先造成的一定是頭皮撕裂傷
          或血腫，其次才會傷及顱骨只有在撞擊力量過大，而
          超過顱骨能承受的程度時，才會產生顱內出血之情形
          。是外傷造成之顱內出血部位，首先應該出現，位在
          對應於外力撞擊點的硬腦膜上下（硬腦膜位於顱骨之
          下，包覆整個腦組織，被證11編號），只有在撞擊
          的外力夠強大時，出血之部位，才會由硬腦膜上下開
          始，延生至腦組織、腦室及蜘蛛網膜上下（被證11編
          號）等部位。
        (3)依亞東醫院出院病歷摘要「病史…HEAD CT （頭部電
          腦斷層掃瞄）showed ICH（顱內出血）,IVH （ 腦室
          內出血）and SAH （蜘蛛網膜下出血）. 」（被證12
          ）所載，急救當時之電腦斷層掃瞄顯示，潘永順顱內
          出血的位置僅腦室及蜘蛛網膜下方。徵諸被證8 之圖
          示，前段說明及法醫驗斷書所載（頭皮：無故），可
          知潘永順既然僅有頭顱中央部位的出血而已（可為頭
          部外傷證明之頭皮、顱骨、硬腦膜及腦組織均未受損
          或出血），即足證潘永順之顱內出血斷非外力撞擊所
          致。否則寧要吾人相信，潘永順係遭受到一股能夠穿
          透且不傷害那些依序包覆於腦室及蜘蛛網膜外的頭皮
          、顱骨、硬腦膜、腦組織後，而直接撞擊腦室及蜘蛛
          網膜，並造成出血結果的無形外力所傷。
      (二)依系爭意外傷害身故保險附約條款第2 章第1 條約定「
        被保險人於本附約有效期間內，因遭遇外來突發之意外
        事故，致其身體蒙受傷害，並以此傷害為直接原因，自
        傷害之日起180 天內死亡者，本公司按保險金額給付保
        險金。」、第3 條第1 項約定「被保險人於本附約有效
        期間內，因遭遇外來突發之意外事故，致其身體蒙受傷
        害，並以此傷害為直接原因，經醫院或診所治療者，本
        公司就其必須且合理的實際醫療費用給付醫療保險金。
        」。是原告主張被告應給付意外傷害身故及醫療保險金
        ，依據前開契約條款之約定及舉證責任分配原則，自應
        就其權利發生事實即潘永順之身故及醫療確係直接且單
        獨導因於外來突發意外傷害事故負舉證責任。近來最高
        法院92年度台上字第1353號、92年度台上字第1158號、
        91年度台上字第1076號、91年台上字第99號、90年台上
        字第2070號及86年台上字第1551 號 判決，就意外傷害
        保險中被保險人之遭遇外來突發事故，多認應由保險金
        受益人負舉證責任。原告以機車毀損照片，則必有車禍
        ，故被保險人潘永順之腦內出血即係車禍所致，所為推
        論顯無邏輯可言。復謂潘永順縱非車禍事故，亦係在家
        中倒地頭部重創，並稱或因滑倒、撞及他物重心不穩而
        不及反應，跌倒重擊頭部罹於昏迷失去知覺，然其亦屬
        臆測之詞，是否果真係毫無反應下直接撞及頭部，此涉
        及是否確為外來突發意外傷害事故，自亦應由原告負舉
        證之責。
      (三)潘永順患有常年之酒精性肝硬化，且有凝血功能障礙，
        極易發生自發性出血：
        1.原告甲○○於接受觀音派出所承辦員警訊問時，對於
          員警詢問潘永順有無喝酒習慣之問題，故意對其隱瞞
          潘永順長年酗酒之事實，而答稱「無喝酒習慣」。惟
          依亞東醫院歷次出院病歷摘要所載，潘永順確因酗酒
          習慣，而長期患有酒精性肝硬化，且多次因出血而住
          院治療，並被醫師要求戒酒。是當時於潘永順花蓮老
          家內，進行屍體相驗之檢驗員，亦有可能因為被隱瞞
          潘永順患有長年酒精性肝硬化病史，或受到其他誤導
          ，而忽略考量潘永順係因自身疾病而身故之可能，故
          未進行解剖確認死因之情形下，即依據家屬之陳述，
          做出頭部外傷致顱內出血之推論結果（檢驗員既已確
          認頭皮無故，於未進行解剖之情形下，而能得知顱內
          有出血，應係依據家屬告知，所為之推測）。
        2.查一般情形，人之腦內如因自發性的微血管破裂，致
          生輕微出血之情形時，大量血小板會即時發揮凝血功
          能，阻止血液繼續由破裂之血管中流出，至於已流出
          之血液，則會被腦組織當成養份吸收。故一般人縱偶
          有腦血管出血之情形，亦不致發生因血腫壓迫腦組織
          而危及生命之情形（甚至不知道自己曾經有腦出血過
          ）。反之，如果顱內出血係發生於有凝血功能障礙者
          之身上，即會產生因為血小板數量過少，無法即時阻
          止血液流出血管之狀況，一旦積存於腦組織內的血液
          過多，即會導致腦血腫而危及生命。
        3.次查「血小板是三大血液細胞之一，主司血液凝固與
          修補作用。正常血小板由骨髓製造後於血液中循環，
          哪裡有出血或受傷，他便去堵住破口，再呼朋引伴吸
          引更多血小板前來，共同與血液中的凝血因子形成凝
          血塊以止血。當血小板缺少身體便有出血傾向，如點
          狀出血、淤青、紫斑等，若血小板數太低，甚至可能
          引起嚴重的重要器官自發性出血，如腦出血、腸胃道
          或肺部出血而造成死亡。…此外血小板低下也常見於
          脾臟腫大病人，如肝硬化病人因門脈高壓引起脾臟腫
          大，造成血小板破壞增加。」（高雄醫學院血液腫瘤
          內科主治醫師劉益昌著「淺談血小板低下症」被證15
          ）。對照亞東醫院之出院病歷摘要所載，潘永順於該
          院急救時，血液中血小板（platelet）之數量僅有「
          63 10 3/μ1 （即63,000個）」（被證12），僅為常
          人應有最低數量的2/5 而已（常人應有之血小板數量
          為150,000 ～400,000 個，被證16），則發生於潘永
          順腦組織中央之腦室及蜘蛛網膜下出血的原因，應係
          其自身嚴重之酒精性肝硬化，致血小板低下所引起之
          自發性顱內出血。
        4.末查，凡遭逢至親驟逝變故之人，多會急欲瞭解原因
          ，此為人之常情。本件亞東醫院為潘永順家屬解釋病
          情時。家屬有無追問醫師顱內出血原因為何，及醫師
          有無向家屬詳細說明，早已時過境遷，無法得知。惟
          依亞東醫院出院病歷摘要診斷欄之記錄，除載有潘永
          順顱內出血之檢查結果外，尚載有「2. Alcoholic
          liver cirrhosis （酒精性肝硬化）」，顯見亞東醫
          院亦不排除潘永順顱內出血之原因，與其常年罹患酒
          精性肝硬化有關。再者，原告於接受警訊及屍體相驗
          時，反於潘永順有酗酒及長年酒精性肝硬化病史而稱
          「無喝酒習慣」亦屬事實，原告是否因為早知，潘永
          順極可能因為長年酒精性肝硬化病史，而導致自發性
          顱內出血，才倒臥於家中，因而故意隱瞞潘永順有酗
          酒及長年酒精性肝硬化病史之事實。是本件原告若欲
          主張潘永順之顱內出血，係頭部外傷所致，即需就此
          權利發生事實舉證以實其說。
    並聲明：(一)原告之訴及假執行之聲請均駁回。(二)如受不利判
    決，被告願供擔保請求宣告免為假執行。
三、兩造於本院95年11月10日言詞辯論期日協議不爭執之事實為
    ：
    (一)潘永順於84年7 月6 日以其為要保人及被保險人向被告投
      保安泰分紅終身壽險契約（保單號碼：Ｚ000000000-0 ）
      ，並附加安泰意外傷殘保險附約，約定意外傷害身故保險
      金額300 萬元（嗣後已增加保險金額至320 萬元）、意外
      傷害醫療保險金（一般型）10萬元（嗣後已增加保險金額
      至105,952 元）。
    (二)潘永順於保險期間內之95年3 月1 日23時10分，送板橋亞
      東醫院急診，95年3 月2 日醫院發出病危通知，由家屬辦
      理出院手續，結清醫療費用及救護車費用2 萬6,245 元後
      ，將潘永順送回花蓮玉里老家，後潘永順於當日19時50分
      身故，嗣報經花蓮地檢署檢察官督同法醫師相驗，並拍照
      存證。相驗屍體證明書記載，潘永順之死亡方式為：意外
      、死亡原因為「1.直接引起死亡之原因：甲、顱內出血。
      直接引起上述死亡之疾病或傷害：乙、（甲之原因）頭部
      外傷」。
    (三)系爭意外傷殘保險附約條款第2 章第1 條約定「被保險人
      於本附約有效期間內，因遭遇外來突發之意外事故，致其
      身體蒙受傷害，並以此傷害為直接原因，自傷害之日起
      180 天內死亡者，本公司按保險金額給付保險金。」第3
      條第1 項約定「被保險人於本附約有效期間內，因遭遇外
      來突發之意外事故，致其身體蒙受傷害，並以此傷害為直
      接原因，經醫院或診所治療者，本公司就其必需且合理的
      實際醫療費用給付醫療保險金。」
    (四)被告以95年5 月19日安理一字第9505031 號函通知原告：
      訴外人潘永順顱內出血死亡非其投保之Ｚ000000000-0號保
      險契約保障範圍，故僅依約給付終身壽險保險金及住院醫
      療保險金計72萬7,862 元。
四、兩造於本院95年11月10日言詞辯論期日協議整理之爭執點為
    ：
    (一)、潘永順是否係因遭遇外來突發之意外事故死亡？
    (二)、如是，原告主張被告除應給付意外身故保險金320 萬元
        外，尚應給付意外傷害醫療保險金2895元，是否有據？
    茲就上開爭點審究如下：
    (一)查依系爭安泰人身意外傷殘保險保單條款第2 條：「被保
      險人於本契約有效期間內，因遭受意外傷害事故，致身體
      蒙受傷害而致殘廢或死亡時，依照本契約的約定，給付保
      險金。前項所稱意外傷害事故，指非由疾病引起之外來突
      發事故。」此有該保單條款之影本1 份附於本院卷(一)第
      53-54 頁可憑。蓋人之傷殘或死亡之原因，其一來自內在
      原因，另一則為外在事故（意外事故）。內在原因所致之
      傷殘或死亡，係指被保險人因罹犯疾病、細菌感染、器官
      老化衰竭等身體內部因素所致之傷害或死亡；至外來事故
      （意外事故），則係指內在原因以外之一切事故而言，其
      事故之發生為外來性、偶然性，而不可預見，除保險契約
      另有特約不保之事項外，意外事故均屬意外傷害保險所承
      保之範圍。
    (二)查潘永順於95年3 月1 日23時10分，經送亞東醫院急診，
      同年月2 日入住加護病房，體檢後發現身體受有多處擦傷
      及頭部外傷，經診斷發現，潘永順因顱內出血嚴重，恐難
      轉醒，醫院發出病危通知，由家屬辦理出院手續，將潘永
      順送回花蓮玉里家中，後潘永順於當日19時50分死亡，經
      報請臺灣花蓮地方法院檢察署檢察官督同法醫師相驗，其
      相驗屍體證明書記載，潘永順之死亡方式為：意外、死亡
      原因為「1.直接引起死亡之原因：甲、顱內出血。直接引
      起上述死亡之疾病或傷害：乙、（甲之原因）頭部外傷」
      之事實，為兩造所不爭執，並有要保書、保險單、執行救
      護服務證明、病歷、病危通知書、相驗屍體證明書之影本
      各1 份、診斷證明書之影本2 份附於本院卷一第18-28 、
      31-40 、46頁可憑。由潘永順送醫之際身上有下列外傷：
      右肩擦傷一處5 乘1 公分，直徑約1 公分；右下肢擦傷，
      寬約1 公分，長約5 公分；右足背兩處擦傷，直徑約1公
      分，並顱內出血嚴重等情，再觀諸其送醫前住處客廳留有
      血跡，所騎機車右側及前置物欄有撞痕，亦有照片之影本
      12紙附於本院卷(一)第29-30 、47-50 頁可憑，又潘永順之
      死亡原因確為頭部外傷造成顱內出血死亡，死亡方式應屬
      意外，亦經本院向臺灣花蓮地方法院檢察署函查屬實，有
      該署96年4 月18日花檢兆醫字第06062 號函附於本院卷(二)
      第266 頁可憑。則原告主張潘永順係因外來突發之意外以
      致顱內出血死亡，即非不能採信。
    (二)被告雖抗辯：潘永順之頭皮並無撞擊痕跡，花蓮地檢署所
      出具之相驗屍體證明書，係在未經解剖而僅憑家屬所述潘
      永順死亡過程所為之相驗結果，不足資為潘永順係遭遇外
      來突發意外致死亡之證明等語。惟查，依花蓮地檢署檢察
      官相驗潘永順之屍體所作成之驗斷書，於潘永順之頭部無
      外傷之記載，固有法醫驗斷書1 份附於該署95年度相字第
      80號卷第25-30 頁可憑。但本件相驗時，法醫師依據潘永
      順右肩部乙處皮下出血痕、右小腿前部乙處擦傷痕等情
      ，推斷為跌倒碰撞所致，因而據認頭部亦因而造成跌倒之
      碰撞，業經本院向花蓮地檢署函詢明確，有該署96年4 月
      18日花檢兆醫字第06062 號函附於本院卷(二)第266 頁可憑
      。而頭部外傷，為外力所造成，但頭皮不一定會有傷口（
      痕），而是頭顱內部之損傷，常表現於眼、鼻、耳部，非
      直接損傷，如浣熊眼、結膜溢血、鼻出血或乳突變色等可
      檢驗之，故頭顱或其內容物可能嚴重受損而外表並無受損
      （帽子或頭髮常可保護頭皮蓋），亦經花蓮地檢署函覆明
      確，有該署96年2 月26日花檢貴字第02899 號函附於本院
      卷(二)第211 頁可稽。潘永順經送至亞東醫院急診時所進行
      之電腦斷層檢查，發現右側被殼（putamen） 出血併破裂
      入腦室，頭部有蜘蛛網膜下出血、顱內出血以及腦室出血
      等情形，亦有亞東紀念醫院出院病歷摘要之影本1 份附於
      本院卷第123-125 頁及96年3 月14日亞歷字第0966410145
      號函附於本院卷(二)第213 頁可稽。本件經依被告之聲請送
      國立臺灣大學醫學院（下稱臺大醫學院）鑑定結果，亦認
      ：雖然潘永順無明顯的頭部外傷，但醫學上無頭部外傷病
      並不足以排除創傷性顱內出血的可能性，故不能排除潘先
      生發生創傷性腦出血的可能。亦有臺大醫學院96年9 月12
      日（96）醫秘字第1657號函附於本院卷(二)第315- 316 頁
      可證。則被告徒以潘永順頭部無明顯外傷，爭執花蓮地檢
      署所出具之相驗屍體證明書之憑信力，即難採取。
    (三)被告雖又抗辯：亞東醫院於95年3 月2 日所開立之診斷證
      明書，並未記載頭部外傷，同年6 月12日始開立之診斷證
      明書則記載頭部外傷，前後不一致，難以證明潘永順曾經
      受有頭部外傷，且依亞東醫院之電腦斷層掃瞄結果，潘永
      順並無骨折情形，其顱內出血應係自身疾病所致，核與意
      外傷害事故無關等語。惟上開亞東醫院95年6 月12日所開
      立之診斷證明書，係根據上開95年3 月2 日開立之乙種診
      斷證明書，並參考護理紀錄及檢察官開立之診斷紀錄而成
      ，故與該95年3 月2 日開立之乙種診斷證明書有所不同等
      情，業經本院向亞東醫院函查明確，有該院96年3 月14日
      亞歷字第0966410145號函1 份附於本院卷(二)第213 頁可憑
      。而臨床上亦有頭部無明顯外傷，而顱內出血嚴重之例，
      已有如前述，雖潘永順於亞東醫院急診所進行之斷層檢查
      並無顯示骨折情形，惟根據病患潘永順實驗數據：PLT70
      萬，極少會自發性出血，住院PT14.5、INR1.27 （
      at95-3-2），且前次住院並無PTprolong （INR 僅1.3 ）
      ，故自身疾病引起自發性出血的機會較低。又其血小板
      70K at 95-3-1 、63K at 95-3-2 ，PT14.5（INR1.27
      ）at 95-3-2 ；一般而言Platelet<20K才有較大可能發生
      自發性出血，其他位置並無法發現自發性出血痕跡（病歷
      未有記載），就診紀錄，無診斷為顱內動脈瘤、血管瘤之
      紀錄，亦有亞東醫院96年3 月14日亞歷字第0966410145號
      函附於本院卷(二)第213 頁可稽，足見其發生自發性出血機
      率不高。再由潘永順出血之位置，右側被殼（putamen）
      出血併破裂入腦室，頭部有蜘蛛網膜下出血、顱內出血以
      及腦室出血，臨床上病人因自發性之故同時發生顱內出血
      破裂入腦室出血，且蜘蛛網膜下同時出血之機率相當低。
      本件經送臺大醫學院鑑定結果，亦同此認定，亦有該院上
      開96年9 月12日（96）醫秘字第1657號函可稽。則縱潘永
      順頭部無明顯外傷，亦無從資為其非遭外來突發意外以致
      死亡之認定。
    (四)被告雖再抗辯：潘永順患有常年之酒精性肝硬化，且有凝
      血功能障礙，極易發生自發性出血等語，惟根據潘永順實
      驗數據：PLT70 萬，極少會自發性出血，本次住院PT14.5
      、INR1.27 （at 95-3-2） ，且前次住院並無PT prolong
      （INR 僅1.3） ，故自身疾病引起自發性出血的機會較低
      。其血小板70K （at 95-3-1） 、63K （at 95-3-2
      ），PT14 .5 （INR1.27） （at 95-3-2） ；一般而言
      Platelet<20K才有較大可能發生自發性出血，已有上開亞
      東醫院96年3 月14日亞歷字第0966410145號函可憑。經依
      被告聲請送臺大醫學院鑑定結果亦認：潘永順為一名肝硬
      化之患者，根據病歷記載〔包括：血小板為70000/μ1 （
      95-3-1），63000/μ1 （95-3-2）（正常值：140,000 至
      440,000/μ1 ，但血小板20,000/ μ1 以下才有自發性出
      血的可能），PT14.5秒（INR1.27） （PT正常值為10.5-
      14.5秒，INR 正常值為0.78-1.22） 〕，故以潘永順之血
      液檢查實驗數據，發生自發性出血的機率不高，亦有臺大
      醫學院96年9 月12日（96）醫秘字第1657號函可稽。且潘
      永順之出血位置係右側被殼（putamen） 出血併破裂入腦
      室，頭部有蜘蛛網膜下出血、顱內出血以及腦室出血，自
      發性出血之機率相當低，應以創傷性出血的可能性最大。
      是被告抗辯潘永順係因酒精性肝硬化，且有凝血功能障礙
      ，發生自發性出血以致死亡等語，即難採取。
    (五)查系爭意外傷殘保險附約條款第2 章第1 條約定「被保險
      人於本附約有效期間內，因遭遇外來突發之意外事故，致
      其身體蒙受傷害，並以此傷害為直接原因，自傷害之日起
      180 天內死亡者，本公司按保險金額給付保險金。」第3
      條第1 項約定「被保險人於本附約有效期間內，因遭遇外
      來突發之意外事故，致其身體蒙受傷害，並以此傷害為直
      接原因，經醫院或診所治療者，本公司就其必需且合理的
      實際醫療費用給付醫療保險金。」此有該附約條款在卷可
      憑。查潘永順於保險期間內係非由疾病引起之外來突發事
      故以致死亡，業經認定如前，則原告主張保險事故業已發
      生，請求被告給付保險金，即屬有據。茲就原告請求之給
      付，審究如下：
      1.意外傷害身故保險金部分：
        (1)查潘永順於84年7 月6 日以其自己為要保人及被保險
          人，以原告為保險受益人，向被告投保安泰分紅終身
          壽險契約（保單號碼：Ｚ000000000-0），並附加安泰
          意外傷殘保險附約，約定意外傷害身故保險金額300
          萬元，嗣後增加保險金額至320 萬元、意外傷害醫療
          保險金（一般型）10萬元，嗣後增加保險金額至
          105,952 元之事實，為兩造所不爭執，有如前述，則
          原告請求被告給付意外身故保險金3,200,000 元，即
          屬有據。
        (2)又按「保險人應於要保人或被保險人交其證明文件後
          ，於約定期限內給付賠償金額。無約定期限者，應於
          接到通知後15日內給付之。保險人因可歸責於自己之
          事由致未在前項規定期限內為給付者，應給付遲延利
          息年利1 分。」保險法第34條定有明文。次按「本保
          險單條款、附著之要保書、批註及其他約定書，均為
          本意外保險契約（以下簡稱本契約）的構成部分。」
          有系爭保險附約一第1 條第1 項及潘永順與被告訂約
          時之安泰意外傷殘保險傷害醫療保險金附約條款（給
          付項目：意外傷害醫療給付）第1 條第1 項之約定可
          據。又「被保險人於本契約有效期間內遭受第2 條約
          定的意外傷害事故，自意外傷害事故發生之日起180
          日以內死亡者，本公司按保險金額給付身故保險金。
          」、「被保險人於本契約有效期間內遭受第2 條約定
          的意外傷害事故時，…受益人應於知悉意外傷害事故
          發生後10日內將事故狀況及被保險人的傷害程度，通
          知本公司。並於通知後儘速檢具所需文件向本公司申
          請給付保險金。本公司應於收齊前項文件後15日內給
          付之。逾期本公司應案年利1 分加計利息給付。…。
          」亦有系爭意外傷害身故保險附約第4 條及第14條約
          定可參。本件潘永順於保險期間內因非由疾病引起之
          外來突發事故就醫，並致死亡，已如前述，原告並於
          95年3 月13日向被告申請給付意外傷害保險身故，並
          經被告受理，亦有被告公司95年5 月19日安理一字第
          9505031 號函附於本院卷(一)第51頁可憑。則原告併請
          求被告給付自95年3 月29日起至清償日止，按年利1
          分計算之遲延利息，為有理由，應予准許。
      2.意外傷害醫療保險金部分：
        查潘永順有附加投保意外傷害醫療保險金（一般型）10
        萬元，嗣後增加保險金額至105,952 元之事實，有如前
        述，再按「被保險人於本附約有效期間內遭受主契約保
        單條款第2 條約定的意外傷害事故，自意外傷害事故發
        生之日起180 日以內，經登記合格的醫院或診所治療者
        ，本公司就其實際醫療費用，超過之社會保險給付部分
        ，給付『實支實付傷害醫療保金』。」、「被保險人於
        本附約有效期間內遭受第2 條約定的意外傷害事故時，
        …受益人應於知悉意外傷害事故發生後10日內將事故狀
        況及被保險人的傷害程度，通知本公司。並於通知後儘
        速檢具所需文件向本公司申請給付保險金。本公司應於
        收齊前項文件後15日內給付之。逾期本公司應按年利1
        分加計利息給付。…。」亦有該意外傷害醫療保險附約
        第2 條第1 項及第12條約定可參。故潘永順就其因意外
        事故所受傷害因就醫實際支付之醫療費用，自可向被告
        請求給付。原告主張其有支出醫療費用2,895 元，固據
        提出醫療費用之收據2 紙附於本院卷(一)第41-42 頁可憑
        ，惟其中300 元係屬證明書費用，並非醫療費用，被告
        抗辯其申請理賠僅須1 份即100 元，其餘200 元已非必
        要應予刪除，堪予採取。又原告於95年3 月13日已向被
        告申請給付意外傷害醫療保險金，並經被告受理，有如
        前述，則原告請求被告給付意外傷害醫療保險金2,695
        元，及自95年3 月29日起至清償日止，按年利1 分計算
        之遲延利息，亦應准許。
      3.綜上，原告依保險契約關係，請求被告給付3,202,695
        元（3,200,000 + 2,695=3,202,695） ，及自95年3 月
        29 日 起至清償日止，按年息10% 計算之遲延利息，為
        有理由，應予准許。
五、因本案事證已臻明確，兩造其餘主張陳述及所提之證據，經
    審究無礙勝負之判斷，爰不一一論列，附此敘明。
六、兩造均陳明願供擔保，請求宣告假執行及免為假執行，經核
    原告勝訴部分，尚無不合，茲分酌定相當之擔保金額，予以
    准許。原告敗訴部分，其假執行之聲請已失所附依，爰併予
    駁回之。
七、結論：本件原告之訴為一部有理由、一部無理由，依民事訴
    訟法第79條、第85條第1 項前段、第390 條第2 項、第392
    條第2項，判決如主文。
中　　華　　民　　國　　96　　年　　10　　月　　23　　日
                  民事第二庭    法　官　陳麗玲
以上正本係照原本作成
如對本判決上訴，須於判決送達後20日內向本院提出上訴狀
中　　華　　民　　國　　96　　年　　10　　月　　23　　日
                            書記官　陳玉心
